【裁判字號】    92,判,560
【裁判日期】    920515
【裁判案由】    地價稅
【裁判全文】
最  高  行  政  法  院  判  決                    九十二年度判字第五六○號
    上  訴  人  陳錫說（即祭祀公業陳悅記管理人）
                陳文德（即祭祀公業陳悅記管理人）
                陳澤南（即祭祀公業陳悅記管理人）
    共同訴訟代理人
                吳義雄  律師
    被 上訴 人  臺北市稅捐稽徵處
    代  表  人  甲○○
右當事人間因地價稅事件，上訴人對於中華民國九十一年一月二十四日臺北高等行政
法院九十年度訴字第四一一號判決，提起上訴，本院判決如左：
    主  文
原判決廢棄，發回臺北高等行政法院。
    理  由
一、本件上訴人主張：（一）依據被上訴人民國九十年六月七日行政訴訟答辯狀所載
    ，可證明被上訴人於八十七年十一月二十日會勘時，系爭臺北市○○區○○段三
    小段三○二地號土地確實為空地。則於八十五年間，系爭土地僅有部分建物，被
    上訴人應就八十三、八十四、八十六年間，系爭土地非為空地之待證事項，負舉
    證責任。而上訴人之前所提出之攻擊防禦方法，原判決未依照行政訴訟法第一百
    三十三條及第一百三十四條規定，依職權調查必要之證據；於判決理由項下，復
    未載明該攻擊防禦方法之意見與法律上之意見，違反行政訴訟法第二百零九條第
    三項之規定，自有行政訴訟法第二百四十三條第二項第六款判決不備理由之違背
    法令。（二）上訴人雖自認，系爭土地業經其所屬內湖分處依實際使用情形，准
    按公告設施保留地稅率核課地價，並已由所屬大同分處辦理退還八十三年至八十
    五年一般用地稅率與公共設施保留地稅率之差額地價稅本稅、滯銷金，惟其辦理
    退還八十三年至八十五年之差額地價稅時，僅退還地價稅之本稅及滯銷金，而未
    依照稅捐稽徵法第三十八條第二項規定及鈞院八十六年八月份庭長評事聯席會議
    之決議意旨，退還溢繳地價稅部分加計之利息，原判決就此部分事實，未依照行
    政訴訟法第一百三十三條及第一百三十四條規定調查其他必要證據，以認定被上
    訴人是否符合稅捐稽徵法第三十八條第二項之規定，有行政訴訟法第二百四十三
    條第一項適用法規不當之違背法令，爰求為廢棄原判決並撤銷訴願決定及原處分
    。
二、被上訴人則以：上訴人曾於八十五年間向被上訴人所屬內湖分處申請減免地價稅
    ，經該分處以系爭土地上仍有部分建物，予以否准減免。嗣上訴人於八十七年十
    一月四日始再提出申請，被上訴人所屬內湖分處詢據臺北市政府都市發展局，查
    得系爭土地於六十四年七月八日公告編定為公共設施保留地（道路用地），乃於
    八十七年十一月二十日會同地政機關人員現場勘查系爭土地為臺北市○○路○段
    六十一巷八弄旁空地；上開會勘人員於八十七年十二月十日再度至現場勘查後，
    發現上開空地係作為停放車輛使用，此有照片及土地稅減免表影本附卷為憑，而
    認定不符合免稅規定。又系爭土地業經被上訴人所屬內湖分處依實際使用情形，
    准按公共設施保留地稅率核課地價稅，並已由被上訴人所屬大同分處辦理退還八
    十三年至八十五年一般用地稅率與公共設施保留地稅率之差額地價稅稅款，及更
    正八十六年期地價稅在案，因該項退還溢繳稅款案件係屬更正案，並非上訴人依
    據稅捐稽徵法第三十五條規定提起行政救濟程序所為決定而辦理，自無該法第三
    十八條第二項規定加計利息退還之適用。又地價稅核課稅捐應適用之稅率乃依土
    地使用狀態而定，且參照鈞院六十年判字第八十二號判例，被上訴人所屬大同分
    處八十九年七月二十一日北市稽大同乙字第八九○一四三一四○○號函復否准退
    稅，揆諸土地稅法第十九條、土地稅減免規則第十一條、第二十四條第一項及稅
    捐稽徵法第二十八條規定，並無不合等語，資為抗辯。
三、原審斟酌全辯論意旨及調查證據之結果，以：訴願決定所持理由略以：「本件既
    經原處分機關（即被上訴人）查明訴願人（即上訴人）於八十三年及八十四年並
    未依土地稅減免規則第二十四條第一項之規定申請免徵地價稅，則該二年度依法
    自不得減免地價稅。且有關系爭土地於八十三年至八十六年之使用情形，因訴願
    人於八十五年間向原處分機關內湖分處申請減免地價稅時，經該分處與地政機關
    共同會勘結果，發現系爭土地留有建物；又訴願人於八十七年十二月十一日致原
    處分機關大同分處申請書略以：『該地號前於八十三年起遭人占用，八十六年間
    收回。．．．』，再徵諸訴願人之管理人陳錫說等三人因系爭土地遭占用，以合
    興停車興業股份有限公司為被告，訴請損害賠償事件之臺灣士林地方法院八十七
    年度訴字第一三三○號民事判決理由所載．．．系爭土地於八十三年至八十六年
    間確係遭人占用之事實，堪予認定。．．．系爭土地雖係在訴願人不知情之情形
    下遭人占用，然就系爭土地之客觀狀態而言，並非未作任何使用，依土地稅法第
    十九條後段、土地稅減免規則第十一條規定及行政法院六十年判字第八十二號判
    例意旨，原處分機關仍應向訴願人課徵地價稅。至有關訴願人主張前揭行政法院
    六十年判字第八十二號判例與本案事實不同，不應比附援引乙節，經查該判例所
    涉個案即係土地被他人違章建築所占用之情形，且依該判例意旨，土地縱被他人
    違章建築占用，仍應向所有權人課徵地價稅，是訴願人認該判例係指土地上之違
    建遭占用之情形，本案並無該判例之適用云云，顯屬誤解。從而本件原處分機關
    按公共設施保留地稅率課徵系爭土地八十三年至八十六年期之地價稅，而否准訴
    願人退還溢繳稅款之申請，於法應無不合，應予維持。」經核並無不妥。被上訴
    人否准對上訴人免徵地價稅暨退還溢繳之地價稅款，併計利息及滯納金之申請，
    揆諸稅捐稽徵法第二十八條、土地稅法第十四條、第十九條及土地稅減免規則第
    十一條、第二十四條第一項規定，並無違誤，因而駁回上訴人之訴。
四、本院按：判決不備理由者，其判決當然違背法令，行政訴訟法第二百四十三條第
    二項第六款定有明文。查本件上訴人於原審起訴時，主張就系爭土地應免徵地價
    稅，其於八十三年至八十六年繳納之系爭土地之地價稅款應予退還，並應給付退
    稅款自繳納之日起至填發收入退還書或國庫支票之日止，按郵政儲金匯業局之一
    年期定期存款利率計算之利息。原審駁回上訴人有關利息部分之請求，係以：被
    上訴人所屬大同分處否准上訴人免徵地價稅暨退還溢繳之八十三年至八十六年地
    價稅款，併計利息及滯納金之申請所持之理由，及訴願決定機關駁回上訴人之訴
    願所持之理由，經核並無不妥，為其理由。惟遍觀原判決理由欄之記載，上訴人
    於申請退還本件地價稅款時，原未有給付利息之請求，被上訴人所為原處分及訴
    願決定機關所為訴願決定，亦未記載否准前開利息請求之理由，應認原判決駁回
    上訴人此部分請求，並未附具理由，即原判決就此為不備理由。另按：依行為時
    土地稅減免規則第二十二條第一項第三款之規定，經都市計畫編為公共設施保留
    地者，其地價稅之減免，應由稽徵機關根據主管地政機關通報資料逕行辦理。則
    苟有此種情形，即無同規則第二十四條第一項前段應由土地所有權人或典權人申
    請，始可減免之規定之適用。查系爭土地苟已於六十四年七月八日已被編定為公
    共設施保留（道路用地），有無土地減免規則第二十二條第一項第三款規定之適
    用，非無研議之餘地。乃原判決駁回上訴人關於此部分退還稅款之申請，所持之
    理由乃肯認被上訴人所屬大同分處所為原處分及訴願機關所為訴願決定之理由，
    亦即上訴人於八十三年及八十四年並未依土地稅減免規則第二十四條第一項前段
    規定申請免徵地價稅。惟觀之前開規定及說明，原判決此項理由是否無誤，即非
    無疑；況原判決對上訴人所謂被上訴人應逕行辦理系爭土地地價稅之減免理由，
    何以不可採，未予論述，應認原判決此部分亦為不備理由。本件原判決既有前述
    當然違背法令情形，上訴人上訴意旨求予廢棄，即非無理由。
據上論結，本件上訴為有理由，爰依行政訴訟法第二百五十六條第一項、第二百六十
條第一項，判決如主文。
中    華    民    國    九十二      年      五        月     十五       日
                    最 高 行 政 法 院  第 三 庭
                                審 判 長 法  官      葉  振  權
                                         法  官      鄭  淑  貞
                                         法  官      吳  錦  龍
                                         法  官      劉  鑫  楨
                                         法  官      吳  明  鴻
右  正  本  證  明  與  原  本  無  異
                                         法院書記官  阮  桂  芬
中    華    民    國    九十二      年      五        月      十五      日


司法院資訊處製作；財團法人民間司法改革基金會備份。
